最高法院刑事判決　　　　　　九十四年度台上字第二二八二號
　　上　訴　人　甲○○
　　　　　　　　　　　　樓之3.
上列上訴人因偽造文書案件，不服台灣高等法院台南分院中華民
國九十一年六月十三日第二審判決（九十一年度上訴字第四二九
號，起訴案號：台灣台南地方法院檢察署八十九年度偵字第一九
０四、一九０五號，八十九年度偵緝字第五六七號），提起上訴
，本院判決如下：
    主  文
上訴駁回。
    理  由
一違反台灣地區與大陸地區人民關係條例部分：
按刑事訴訟法第三百七十七條規定，上訴於第三審法院，非以判
決違背法令為理由，不得為之。是提起第三審上訴，應以原判決
違背法令為理由，係屬法定要件。如果上訴理由狀並未依據卷內
訴訟資料，具體指摘原判決不適用何種法則或如何適用不當，或
所指摘原判決違法情事，顯與法律規定得為第三審上訴理由之違
法情形，不相適合時，均應認其上訴為違背法律上之程式，予以
駁回。本件上訴人甲○○上訴意旨略稱：(一)、上訴人於原審曾辯
稱：上訴人第一次介紹馬正雄之結婚對象是蔡桂香，第二次介紹
之對象才是黃美英，可見馬正雄與黃美英是真結婚；上訴人於偵
查中亦稱：黃美英曾與陳健民結婚，後又離婚，再與馬正雄結婚
，且於回中國大陸後對馬正雄提起離婚之民事訴訟，訴狀中載明
：與馬正雄結婚後，雙方經常吵架，為了生活偷偷為人打工而被
警查獲，被遣送回福州，馬正雄查無音訊等語，亦可證其為真正
結婚，原審就上開事項未予調查，有調查未盡之違法。(二)、上訴
人有無真正在大陸工作，是否專門作媒人，馬正雄、施振仁於第
二次去大陸時上訴人是否在台灣，馬正雄、施振仁何時取得機票
、台胞證、單身證明，委託那一家旅行社辦理等事項，均足以影
響馬正雄、施振仁之自白之真正與否，原審就此未予調查，復未
於判決內說明不予調查之理由，有調查未盡及判決不備理由之違
法。(三)、上訴人娶大陸女子為妻，知悉兩岸人民結婚之手續如何
辦理，因而義務幫忙介紹大陸女子結婚，而後陪同男女雙方至相
關機關，由結婚人親自辦理結婚手續，此為一般之經驗法則。施
振仁於第一審陳稱：「台灣方面是我去辦的，在大陸方面是我與
太太程利梅去辦的」，馬正雄於第一審亦稱：「（大陸之結婚手
續）是甲○○帶我們去辦的，但他沒進去，因他不能進去。之前
甲○○有先行返國，帶我與施振仁去辦結婚手續，之後將結婚資
料拿到大陸，才能辦理他們的入境手續」，二人所述與上訴人所
辯情節相符。原審對上開有利於上訴人之證據未予採信，又未於
判決理由說明不足採之理由，其採證有違經驗法則，且有判決理
由不備之違法。(四)、證人林鴻銘於偵查中證稱：「黃美英與馬某
在我家住八天，後來他們夫妻吵架，馬某把她趕走，我後來聽說
檳榔攤老闆娘替黃女找房子」、「她（指黃美英）是來結婚，也
是賺錢」等語；於第一審亦證稱：「是的，我是於民國八十八年
十二月七日介紹她（指黃美英）到鍾月琴處上班，我沒有收取任
何費用，黃美英的薪資每日新台幣（下同）五百元，事先我有先
告訴鍾月琴，黃美英想要去檳榔攤工作，事後我與馬正雄、黃美
英有一同去與鍾月琴談薪資的事，及午、晚餐的事」等語，其所
述情節與上訴人所辯相符，益證黃美英與馬正雄有真正結婚之意
思，原審不採納上開有利於上訴人之證據，又未說明其理由，亦
有判決不備理由之違法。(五)、馬正雄於第一審曾陳稱：「我只有
積欠甲○○款項，沒有欠其他人錢」等語，施振仁於第一審亦稱
：「我是向甲○○借三萬五千元」、「我有向他（指上訴人）借
錢，程利梅並沒有給他錢」等語，可見馬正雄、施振仁去大陸並
非全由上訴人免費招待，該二人確有積欠上訴人款項。然原審對
此有利於上訴人之證據未說明不採納之理由，而認上訴人給付馬
正雄、施振仁各二萬元及三萬五千元作為假結婚之代價，並免費
招待彼二人在大陸旅遊、提供一切食宿，而為上訴人有罪之判決
，亦有判決不備理由之違法。(六)、馬正雄與原配偶黃麗雲於八十
七年十月三十日離婚後，急於再婚，且其有正當職業，無為微薄
小錢而當人頭辦假結婚之理。黃美英、程利梅來台探親，是馬正
雄、施振仁去機場接人，一同回台南住所一起生活，他們結婚，
上訴人為媒人，女方有給上訴人紅包，男方則等回台後連同欠款
再一起給，因上訴人在大陸而尚未給，並非假結婚等語。
惟查證據之取捨與其證明力之判斷，以及事實有無之認定，屬事
實審法院之職權，苟其取捨證據與判斷證據證明力並不違背經驗
法則及論理法則，即不容任意指為違背法令，而執為第三審適法
之上訴理由。本件原審認定上訴人有原判決所載使大陸地區人民
黃美英、程利梅二人非法進入台灣地區之犯行，係以馬正雄、施
振仁經上訴人遊說，分別與大陸女子黃美英、程利梅辦理假結婚
登記，使黃美英、程利梅得以配偶身分來台探親而達打工賺錢之
目的，馬正雄、施振仁並各以探親為名，委託上訴人持不實結婚
登記之戶籍謄本，並填具「大陸地區人民進入台灣地區旅行證申
請書」、「大陸地區人民進入台灣地區保證書」代理向內政部入
出境管理局申請准予黃美英、程利梅來台，使黃美英、程利梅於
八十八年十二月二日持中華民國台灣地區旅行證，非法進入台灣
地區之事實，已據馬正雄、施振仁於第一審審理時及黃美英於八
十九年一月六日在警詢中供承屬實，且互核相符，並有福建省福
州市公證處發給之公證書、結婚書、海基會證明書、委託書、大
陸地區人民進入台灣地區旅行證申請書、結婚登記申請書及戶籍
謄本等在卷可稽，上訴人亦供承代為辦理黃美英、程利梅入境台
灣手續等情不諱等證據資料，予以綜合判斷，認上訴人分別與馬
正雄、施振仁共同以非法方法使大陸地區人民進入台灣地區之犯
行，事證明確。並以核上訴人上開犯行，係成立台灣地區與大陸
地區人民關係條例第七十九條第一項之罪，於法定刑內量處其刑
，已詳其所憑證據及認定理由。並指駁、說明上訴人否認犯罪
，所辯與前揭事證不符，為不足取之理由。所為論斷，均有卷存
證據資料可資覆按，從形式上觀察，並無違背法令之情形存在。
查上訴人是否曾介紹馬正雄與蔡桂香結婚未成功、黃美英是否曾
與陳健民結婚後又離婚，均不能證明馬正雄與黃美英為真正結婚
而非假結婚。黃美英被遣送回大陸後，因其曾在大陸為結婚登記
，為回復其真正之單身身分，及避免假結婚涉及犯罪在大陸被追
訴，乃在大陸提起離婚之民事訴訟，故此訴訟亦不能證明其與馬
正雄之結婚非假結婚。從而，上開事項並非待證事項，原審未予
調查，並無違法可言。又上訴人在大陸之工作為何，馬正雄、施
振仁何時取得台胞證、單身證明、第二次去大陸委託何旅行社辦
理，第二次去大陸時，上訴人是否已在大陸，均與上訴人是否有
使大陸地區人民非法進入台灣地區犯行及馬正雄、施振仁之結婚
是否為假結婚無關，亦非重要待證事項，上訴意旨指摘原審未調
查說明此枝節問題為違法，自非合法之上訴理由。馬正雄及施振
仁於第一審所稱：結婚登記是其二人持相關證件辦理等情，與原
判決所認在大陸辦理結婚登記由馬正雄與黃美英、施振仁與程利
梅親自辦理，在台灣之結婚登記則由上訴人陪同其二人分別至台
南市北區及安平區戶政事務所辦理之情節並無不符，故馬正雄、
施振仁之上開供述，並非有利上訴人之證據，上訴意旨謂此供述
可證明其未犯罪云云，尚有誤會。黃美英於警訊中及馬正雄於第
一審及原審審理中均已坦承其二人係假結婚，原審採信二人之供
述，認其二人係假結婚，乃原審認事、採證職權之合法行使，至
於證人林鴻銘於偵查中雖稱：馬正雄與黃美英曾在其住處居住八
天，後來他們夫妻吵架，馬正雄把黃美英趕走，事後其與馬正雄
有至鍾月琴之檳榔攤談黃美英之薪資事云云，但其所述馬正雄與
黃美英為真正夫妻，有同居八天之情事，與當事人之馬正雄、黃
美英之自白不符，原判決因而未據為有利上訴人之認定，亦係其
取捨證據職權之適法行使，雖原判決未說明其不予採信林鴻銘之
供述之理由，但於判決本旨並不生影響，尚難執此為適法之上訴
理由。又林鴻銘是否曾介紹黃美英至鍾月琴之檳榔攤工作，並不
能證明馬正雄與黃美英之結婚非假結婚，原判決就此未予論斷，
亦不違法。至於其他上訴理由，均係就原審依憑證據所為認事、
採證職權之合法行使，及原審已調查、說明之事項，依憑己見，
任意指為違法，並重為事實之爭執，否認犯罪，殊與法律規定得
為第三審上訴理由之違法情形不相適合，衡以前開說明，此部分
之上訴為違背法律上之程式，應予駁回。
二行使使公務員登載不實文書罪部分：
按刑事訴訟法第三百七十六條所列各罪之案件，經第二審判決者
，不得上訴於第三審法院，法有明文。本件上訴人所犯刑法第二
百十六條、第二百十四條之罪部分，核屬刑事訴訟法第三百七十
六條第一款之案件，依首開說明，既經第二審判決，自不得上訴
於第三審法院。縱此部分與違反台灣地區與大陸地區人民關係條
例部分有方法結果之牽連關係，為裁判上一罪，但違反台灣地區
與大陸地區人民關係條例部分之上訴為不合法，本院應從程序上
予以駁回，而無從為實體上判決，對於輕罪部分之此部分，亦無
從適用審判不可分原則，為實體上審判，上訴人竟復提起上訴，
顯為法所不許，應予駁回。
據上論結，應依刑事訴訟法第三百九十五條前段，判決如主文。
中　　華　　民　　國　九十四　年　　五　　月　　五　　日
                      最高法院刑事第十庭
                          審判長法官  陳　正　庸
                                法官  賴　忠　星
                                法官  王　居　財
                                法官  林　開　任
                                法官  林　立　華
      本件正本證明與原本無異
                                      書  記  官
中　　華　　民　　國　九十四　年　　五　　月　 十二 　日
                                                      Ｋ
